【裁判字號】    97,訴,185
【裁判日期】    980216
【裁判案由】    給付買賣價金
【裁判全文】
臺灣高雄地方法院民事判決               97年度訴字第185號
原      告  乙○○
被      告  丁○○
訴訟代理人  周武旺律師
上列當事人間給付買賣價金事件，本院於民國98年1 月19日言詞
辯論終結，判決如下：
    主  文
被告應給付原告新台幣柒仟玖佰柒拾參元，及自民國九十六年十
一月十四日起至清償日止，按週年利率百分之五計算之利息。
原告其餘之訴駁回。
訴訟費用由被告負擔百分之一，餘由原告負擔。
本判決第一項得假執行，但被告如以新臺幣柒仟玖佰柒拾參元為
原告預供擔保後，得免為假執行。
原告其餘假執行之聲請駁回。
    事實及理由
一、按訴狀送達後，原告不得將原訴變更或追加他訴，但減縮應
    受判決事項之聲明者，不在此限，民事訴訟法第255 條第1
    項第3 款定有明文。本件原告起訴聲明：（一）被告應給付
    原告新台幣（下同）2,721,320 元，及自起訴狀繕本送達翌
    日起至清償日止，按週年利率5 ％計算之利息。（二）願供
    擔保，請准宣告假執行。嗣於本院民國97年1 月24日、97年
    4 月16日準備程序期日減縮其前開聲明（一）為：被告應給
    付原告1,970,038 元，及自起訴狀繕本送達翌日起至清償日
    止，按週年利率5 ％計算之利息。再於本院97年4 月16日準
    備程序中，減縮其訴之聲明如後述，其更易部分，經核係屬
    減縮應受判決事項之聲明，揆諸首揭規定，於法有據，合先
    敘明。
二、原告主張：緣坐落高雄市○○區○○段400 地號之土地（重
    劃前地號為高雄市楠梓區○○○ ○段27號，下稱系爭土地）
    原為訴外人即兩造之父親黃讚發所有，嗣黃讚發逝世，本應
    由母親甲○○、子女黃琡煐、丙○○、戊○○及兩造共同繼
    承，惟當時繼承事宜皆委由被告辦理，被告利用家人對其信
    任，擅自將系爭土地登記予兩造及兄長丙○○各應有部分三
    分之一，嗣因系爭土地辦理市地重劃，若維持由兩造及丙○○共有，則屆時只能獲得小額補償金，而無法分配土地，故
    原告始於78年7 月21日將系爭土地應有部分三分之一以買賣
    為原因移轉登記予被告，然實為借名登記，兩造並約定系爭
    土地由原告管理，日後被告出售系爭土地時，需支付出售土
    地價額三分之一予原告（下稱系爭口頭約定）。詎被告於96
    年7 月間將系爭土地以4,580,000 元出售予第三人邱素幸，
    卻未依系爭口頭約定給付三分之一買賣價金予原告；此外，
    被告取得系爭土地所有權後，將系爭土地委託原告管理，原
    告曾代為繳納系爭土地之地價稅23,918元，被告應負擔其中
    三分之一即7,973 元（計算式：23,918元÷3 ＝7,973 元，
    元以下四捨五入，以下同），爰依民法546 條之委任關係、
    無因管理及不當得利之法律關係，請求被告返還上開費用及
    法定利息。再者，兩造間縱無系爭口頭約定，惟系爭土地應
    有部分三分之一實質上既屬原告所有，僅借名登記於被告名
    下，則原告本得隨時請求被告回復登記，惟被告已將系爭土
    地出售予第三人，顯已無法將系爭土地應有部分三分之一回
    復登記予原告，原告自得本於給付不能、侵權行為或不當得
    利等法律關係，請求被告賠償或返還該部分利益即三分之一
    買賣價金共計1,526,666 元，並請先就系爭口頭約定之請求
    權為審理，如無理由，再審酌借名登記之法律關係等情。並
    聲明：（一）被告應給付原告1,534,639 元，及自起訴狀繕
    本送達翌日即96年11月14日起至清償日止，按週年利率5 ％
    計算之利息。（二）願供擔保，請准宣告假執行。
三、被告則以：系爭土地係因分割遺產，而由被告取得，故於78
    年7 月21日將原已繼承登記予原告及丙○○應有部分各三分
    之一，以買賣為原因申請移轉登記予被告所有，兩造間就系
    爭土地之移轉，實隱藏贈與關係，否認兩造間有系爭口頭約
    定及借名登記關係存在；系爭土地於78年7 月27日即移轉登
    記予被告，迄今逾15年，縱為買賣，原告請求權亦已罹於時
    效；再者，被告否認原告有代繳系爭土地之地價稅，因地價
    稅單非有價證券，不以占有人為權利人，兩造為兄妹至親，
    原告自有機會可取得稅單，是不得以原告持有地價稅單即認
    定係繳納地價稅之人等語資為抗辯，並聲明：（一）原告之
    訴及假執行之聲請均駁回。（二）如受不利判決，願供擔保
    ，請准宣告免為假執行。
四、兩造不爭執事項：
（一）系爭土地原為黃讚發所有，嗣因黃讚發逝世，而由兩造及
      丙○○，於72年10月8 日，為應有部分各三分之一之繼承
      登記。
（二）原告與丙○○分別於78年7 月21日將其等所有之系爭土地
      應有部分各三分之一，以買賣為原因移轉登記予被告，並
      於78年7 月28日登記完畢。
（三）系爭土地於85年間經高雄市政府辦理第33期市地重劃。此
      有高雄市第33期市地重劃區重劃前後土地分配對照清冊、
      高雄市政府函可稽。
（四）被告於96年7 月10日與邱素幸簽立土地買賣契約書，將系
      爭土地以4,580,000 元出售予邱素幸。此亦有土地買賣契
      約書附卷可憑。
五、本件兩造爭執之事項為：（一）原告將系爭土地移轉登記予
    被告之原因關係為何？兩造有無系爭口頭約定？兩造是否存
    在借名登記關係？原告依前開約定，請求被告給付三分之一
    買賣價金1,526,667 元及法定利息，有無理由？（二）兩造
    間如存在借名登記關係，倘無上開口頭約定，則被告是否因
    出售系爭土地，無法將系爭土地三分之一所有權移轉登記予
    原告，而應對原告負民法第226 條之損害賠償責任？或是否
    故意侵害原告之回復登記請求權而使原告受有損害？或屬無
    法律上原因受有利益，致原告受有損害？（三）本件原告之
    三分之一買賣價金給付請求權、民法第226 條或侵權行為損
    害賠償請求權、不當得利返還請求權，是否均罹於時效？（
    四）原告有無代被告繳納系爭土地之地價稅23,918元？原告
    依民法第546 條委任、無因管理及不當得利之法律關係，請
    求被告返還上開費用之三分之一即7,973 元及法定利息，有
    無理由？茲就上開爭點分別論述如下：
（一）原告將系爭土地移轉登記予被告之原因關係為何？兩造有
      無系爭口頭約定？兩造是否存在借名登記關係？原告依前
      開約定，請求被告給付三分之一買賣價金1,526,667 元及
      法定利息，有無理由？
    1.按民事訴訟如係由原告主張權利者，應先由原告負舉證之
      責，若原告先不能舉證，以證實自己主張之事實為真實，
      則被告就其抗辯事實即令不能舉證，或其所舉證據尚有疵
      累，亦應駁回原告之訴（最高法院17年上字第917 號判例
      意旨參照）。次按借名登記，顧名思義，係當事人約定，
      一方（借名者）經他方（出名者）同意，而就屬於一方現
      在或將來之財產，以他方名義，登記為所有人或其他權利
      人，但無使他人取得實質所有權或其他權利之意思。而在
      現行法制下，借名登記乃無名契約，依私法自治之原則，
      當事人基於特定目的而訂立借名契約，如未違反強制規定
      或公序良俗，當非法所不許。查本件原告固主張其對被告
      有三分之一買賣價金請求權及回復登記請求權之存在，惟
      為被告所否認，揆諸前開判例意旨，應由原告就兩造間有
      系爭口頭約定及借名登記之合意，負舉證責任。本院依原
      告聲請傳訊證人甲○○到庭固證述：原告所稱與被告約定
      ，若系爭土地出賣時，被告要給原告出售款的三分之一乙
      事，伊是事後被告要出售土地時才聽聞。不清楚伊先生之
      遺產如何分配（見本院卷第160 頁）等語，足見戊○○前
      揭證詞係輾轉聽聞而來，該傳聞證據之證明力薄弱，尚難
      遽採。參以原告亦自承：系爭口頭約定當時無其他人在場
      ，只有兩造知道，伊母親係事後才得知該約定（見本院卷
      第130 頁）等語以觀，自難僅憑原告片面指陳，逕認兩造
      間有系爭口頭約定存在。
    2.次查，原告就何以移轉其所有系爭土地應有部分三分之一
      予被告之緣由乙節，固主張：因系爭土地辦理市地重劃，
      若維持由兩造及丙○○共有，則屆時只能獲得小額補償金
      ，而無法分配土地，原告始於78年7 月21日將系爭土地應
      有部分三分之一以買賣為原因移轉登記予被告，然實為借
      名登記云云，並援引證人戊○○證稱：伊聽兩造討論系爭
      土地移轉原因是因為市地重劃，但詳細情形並不是很清楚
      。伊父親之遺產都是由被告及丙○○去辦理，僅要求伊交
      付印章，便指定伊繼承高雄縣岡山鎮○○路46號之房子，
      完全未經過協商。因為家裡都是男生先挑，伊根本無權過
      問，所以遺產分配的事情，都是由兩造及丙○○決定及辦
      理（見本院卷第158 頁）等語為據，惟從戊○○之上開證
      詞以觀，可知戊○○非系爭土地之所有權人，對於系爭土
      地之移轉緣由並不瞭解，亦未曾過問，是難僅憑戊○○之
      證詞為原告有利之認定。又衡諸常情，倘兩造間因市地重
      劃關係，而存有借名登記之合意，則身為分別共有人之丙○○就此當無不知之理，然證人丙○○到庭證稱：系爭土
      地係原告於78年時，向伊提議要移轉伊與原告所持有系爭
      土地應有部分各三分之一予被告，係因基於被告繼承伊父
      親遺產只有系爭土地三分之一，比其他繼承人少；原告繼
      承最多筆土地，且於伊父親過世後，自遺產拿了30幾萬元
      裝修房子；被告陪伊母親一起居住，基於補償及公平性等
      原因，伊和原告同意移轉土地給被告；當初原告並未提及
      因辦理市地重劃，要取得比較多好處，才去辦系爭土地之
      移轉登記，況且，與系爭土地相鄰之土地為原告與伊所共
      有，分別登記在伊與原告配偶名下，亦未見原告提議要將
      所有權移轉為一人所有。故當初伊與原告移轉系爭土地持
      分予被告係基於贈與之意思（見本院卷第156 頁）等語綦
      詳。足徵身為共有人之丙○○亦不知兩造間有借名登記之
      合意存在，原告前揭主張與常情顯然有悖，難予採認。況
      另參諸卷附高雄市政府地政處97年2 月1 日函稱略以：重
      劃前係共有土地者，依市地重劃實施辦法，共有人依該宗
      應有部分計算之應分配面積已達原街廓原路街線最小分配
      面積標準，且經共有人過半數及其應有部分合計過半數之
      同意或其應有部分合計逾三分之二之同意者，得分配為單
      獨所有；其未達原街廓原路街線最小分配面積標準者，得
      依第二款規定辦理或仍分配為共有，故無權利受損之情事
      （見本院卷第139 頁）等語以觀，足見市地重劃並不會損
      及分別共有土地共有人之權益，益徵原告主張：系爭土地
      若維持由兩造及丙○○共有，則屆時只能獲得小額補償金
      ，而無法分配土地，始為借名登記約定云云，實屬無據。
    3.末以，原告既不能就兩造間有借名登記及系爭口頭約定乙
      節舉證證明，則不能責令被告負依約給付三分之一買賣價
      金之義務，從而，原告依系爭口頭約定，請求被告給付
      1,526,667 元及法定利息，洵屬無據。又綜合上述各情，
      可見原告就兩造間有系爭口頭約定及借名登記合意等權利
      存在之前提要件，均未能舉證以實其說，自無權利受損或
      罹於時效之問題，是無再就前列（二）、（三）之爭點，
      為進一步審究之必要，附此敘明。
（二）原告有無代被告繳納地價稅23,918元？原告依民法第546
      條委任、無因管理及不當得利之法律關係，請求被告返還
      上開費用之三分之一即7,973 元及法定利息，有無理由？
    1.原告主張曾代被告繳納87年及90至92年度之地價稅，並提
      出高雄市政府稅捐稽徵處地價稅繳款書5紙（見本院卷第8
      、9 頁）為據，按受任人因處理委任事務，支出之必要費
      用，委任人應償還之，並付自支出時起之利息，為民法第
      546 條第1 項所明定。查證人戊○○證稱：之前被告都在
      上班，所以有時候會將地價稅繳款單交給伊，再由伊轉交
      給原告代為繳納，所以系爭土地地價稅之前都是原告繳納
      ，原告才有繳款證明，直到93年兩造起衝突，被告才未委
      託原告繳納。伊不記得替被告轉交幾次，但不是每次都交
      給伊，有時被告會到伊家，直接交繳款單給原告（見本院
      卷第158 、159 頁）等語；證人甲○○亦證述：系爭土地
      之地價稅是原告繳的。但實際繳納起訖時間、繳納款項伊
      不是很清楚。女兒戊○○有跟伊說，因為被告都在上班，
      所以地價稅都是透過戊○○委託原告繳納（見本院卷第16
      0 頁）等語，可見戊○○、甲○○就被告曾委託原告代繳
      地價稅一事所為證詞，均互核相符，另參以原告所提出之
      前開繳款書，可見大部分之繳款地點均為第一商業銀行楠
      梓分行，核與原告提出所有第一商業銀行楠梓分行之活期
      儲蓄存款存摺、交易明細資料（見本院卷第33至36頁）所
      示，原告於前開地價稅繳款日之同時，該帳戶有提款紀錄
      等情大致相符，足證原告確有受被告之託繳納前揭地價稅
      之事實，是其前揭主張應屬有據。
    2.被告就此雖辯以：兩造為兄妹至親，原告自有機會可取得
      稅單，是不得以原告持有地價稅單即認定係繳納地價稅之
      人云云，惟依前揭地價稅繳款資料所示，足見繳款日期迄
      今均已逾5 年以上，倘原告主張係臨訟杜撰之詞，應鮮有
      可能於繳款逾5 年後，仍能取得地價稅繳款單，是被告所
      辯，與常情尚有不符；被告又另辯稱：依證人甲○○證詞
      可證，縱認原告有代繳地價稅，亦係以公司公款代繳，原
      告私人無求償權云云，惟兩造間曾就繳納上開地價稅乙事
      成立委任關係，業如前述，則依前揭規定，原告自得請求
      被告返還代繳之地價稅款，至原告代繳地價稅之資金來源
      為何，對原告之必要費用償還請求權尚不生影響，是被告
      此部分所辯容有誤會。
    3.承前所述，原告主張受被告之託，代繳地價稅23,918元之
      事實，堪予採認。從而，原告依民法第546 條委任之法律
      關係，請求被告返還上開費用之三分之一即7,973 元及法
      定利息，為有理由。原告另主張依無因管理及不當得利之
      法律關係，請求被告給付前開款項，因此部分請求權與民
      法第546 條第1 項之請求權間具有同一給付目的關係，且
      原告請求擇一判決，本院既已認原告主張之委任關係為可
      採，如前所述，即無庸再就無因管理及不當得利之法律關
      係為審認之必要，附此敘明。
六、綜上所述，原告本於委任之法律關係，請求被告給付7,973
    元，及自起訴狀繕本送達翌日即96年11月14日起至清償日止
    ，按週年利率5 ％計算之利息，為有理由，應予准許；另依
    系爭口頭約定或借名登記之法律關係，請求被告給付1,526,
    667 元及法定遲延利息部分，則無理由，應予駁回。
七、原告勝訴部分，本院所命給付金額未逾500,000 元，依民事
    訴訟法第389 條第1 項第5 款之規定，應依職權宣告假執行
    。被告陳明願供擔保請准宣告免為假執行，經核並無不合，
    爰酌定相當之擔保金額併准許之。至原告敗訴部分，其假執
    行之聲請失所依附，應予駁回。
八、本件事證已臻明確，兩造其餘主張陳述及所提之證據，經審
    酌後於本件判決結果無影響，爰不逐一論述，附此敘明。
九、據上論結，原告之訴為一部有理由，一部無理由，依民事訴
    訟法第79條、第389 條第1 項第5 款、第392 條第2 項，判
    決如主文。
中    華    民    國    98    年    2     月    16    日
              民事第五庭審判長法  官  李昭彥
                              法  官  賴文珊
                              法  官  鄭凱文
以上正本係照原本作成。
如不服本判決，應於送達後20日內，向本院提出上訴狀並表明上
訴理由，如於本判決宣示後送達前提起上訴者，應於判決送達後
10日內補提上訴理由書（須附繕本）。
中    華    民    國    98    年    2     月    16    日
                              書記官  張家瑜


司法院資訊處製作；財團法人民間司法改革基金會備份。
